【裁判字號】    92,上,150
【裁判日期】    920826
【裁判案由】    所有權移轉登記
【裁判全文】
臺灣高等法院臺中分院民事判決      九十二年度上字第一五○號
      上  訴  人    辛○○
      複  代理人    甲○○
      被  上訴人    庚○○
      被  上訴人    丁○○
      被  上訴人    戊○○
      被  上訴人    己○○
      法定代理人    丙○○
右當事人間請求所有權移轉登記等事件，上訴人對於中華民國九十二年二月二十一日
臺灣臺中地方法院九十年度訴字第三八一二號第一審判決提起上訴，關於請求損害賠
償部分，本院判決如左：
      主      文
上訴駁回。
第二審訴訟費用（關於請求損害賠償部分）由上訴人負擔。
      事      實
一、上訴人於原審起訴主張：
（一）上訴人與訴外人乙○○及被上訴人丙○○三人（以下簡稱上訴人等三人），於
      民國（下同）七十六年間合資向訴外人林朝枝購買坐落臺中縣烏日鄉○○○段
      二九之一地號，面積二八八三平方公尺；同段二九之六地號，面積六九二０平
      方公尺；同段二九之一二地號，面積一０六二平方公尺，應有部分均為一三二
      四三分之二四００（以下簡稱系爭三筆土地），每人各出資三分之一，因地號
      為田，上訴人與訴外人乙○○及被上訴人丙○○三人均同意信託登記有自耕農
      能力之訴外人曾國榮（即被上訴人丙○○之夫）名下。嗣於八十六年三月十三
      日在訴外人乙○○倡議主導下，由訴外人曾國榮將系爭三筆土地中之同段二九
      之一地號及二九之六地號二筆土地應有部分，與被上訴人庚○○所有之坐落臺
      中市○○區○○段一三四三地號，地目田，面積一五０五平方公尺土地所有權
      全部，以交換所有權方式，互為信託登記予對方之名下；訴外人曾國榮與被上
      訴人庚○○並於同日書立協議書，確認上開過戶登記於被上訴人庚○○名下之
      二筆土地為訴外人曾國榮所有，而信託於訴外人曾國榮名下之土地實際財產所
      有權人為上訴人與訴外人乙○○及被上訴人丙○○三人，上訴人與訴外人乙○
      ○及被上訴人丙○○三人並各有三分之一（即上訴人與訴外人乙○○及被上訴
      人丙○○三人之應有部分各為一三二四三分之八００）。其後上訴人與訴外人
      乙○○及被上訴人丙○○三人又於八十九年十月一日就系爭三筆土地，約定於
      九十年三月三十一日土地登記規則第九十四條若未修正公佈施行，則原共有狀
      態之土地應有部分，辦理所有權移轉予上訴人與訴外人乙○○及被上訴人丙○
      ○三人應有部分面積各三分之一。而訴外人曾國榮當初所約定之信託關係又得
      隨時終止，因受託人曾國榮於八十六年七月三日死亡，且其繼承人即被上訴人
      丙○○、戊○○、丁○○、曾柏彥四人（以下簡稱被上訴人丙○○等四人）又
      怠於行使權利，故上訴人渠等向被上訴人庚○○終止系爭信託契約，而終止契
      約後，被上訴人丙○○等四人已無終止契約前之權源，是上訴人依據不當得利
      之法律關係，請求（１）被上訴人庚○○應將坐落臺中縣烏日鄉○○○段二九
      之一地號，地目田，面積二八八三平方公尺，及同段二九之六地號，地目田，
      面積六九二０平方公尺，應有部分均為一三二四三分之八００之所有權，移轉
      登記予被上訴人丙○○、戊○○、丁○○、曾柏彥；（２）被上訴人丙○○、
      戊○○、丁○○、曾柏彥取得前述所有權應有部分後，應將該應有部分移轉登
      記予上訴人；（３）被上訴人丙○○、戊○○、丁○○、曾柏彥，並應各將坐
      落臺中縣烏日鄉○○○段二九之一二地號，地目田，面積一０六二平方公尺，
      應有部分均為一三二四三分之二００之所有權，移轉登記予上訴人（此部分原
      審判決駁回上訴人之請求，上訴人不服，提起上訴，嗣經兩造於本院準備程序
      成立訴訟上和解）。
（二）依照八十六年三月十三日之協議書第四條約定，本協議書存續期間內，如因可
      歸責於受信託登記人之故意或過失，致實際所有權人受有損害時，應賠償實際
      所有權人違約賠償金三千五百萬元，本件因被上訴人不履行移轉登記應有部分
      與上訴人，致上訴人提起鈞院九十年度重訴一八號民事訴訟，於該訴訟中被上
      訴人不同意和解，又不同意上訴人撤回訴訟，致上訴人受有裁判費、撰狀費、
      律師費等損害。且被上訴人至今仍執意不履行辦理所有權移轉登記，致上訴人
      仍須另外提起本件訴訟，需額外支出本件之民事訴訟費用、撰狀費及律師費用
      等損害，造成前後三年有餘需以訴訟為爭執，自屬可歸責於被上訴人不履行移
      轉登記之行為，則以三千五百元之三分之一計算，上訴人依約定得請求一千一
      百六十六萬六千六百元六十六元，扣除被上訴人丙○○於八十九年十月一日所
      設定之抵押權八百萬元，上訴人為平息爭訟，僅以六百三十萬元作為出售價值
      為計算，扣除後，上訴人尚得請求五百三十六萬六千六百元，加上前訴裁判費
      用七萬四千六百元，及撰狀費用、郵資費一萬零四百元，及本件訴訟律師費四
      萬元，合計五百四十九萬一千六百元，上訴人保留其中二百八十三萬一千六百
      元及附加之利息，及八十九年二月間起三年有餘，因訴訟所生之精神上損害，
      僅就二百六十六萬元為請求等語。並上訴聲明：求為判決（一）原判決廢棄；
      （二）被上訴人應給付上訴人二百六十六萬元及自起訴狀繕本送達最後被上訴
      人翌日（即九十一年一月二日）起至清償日止，按年息百分之五計算之利息；
      （三）上訴人願供擔保請准宣告假執行。
二、被上訴人則以：上訴人與訴外人乙○○及被上訴人丙○○三人共同出資購買農地
    ，而信託登記於訴外人曾國榮名下，其性質為三人之合夥，該信託財產即合夥財
    產，為公同共有，上訴人與被上訴人丙○○及訴外人乙○○合夥之權利，未得其
    他合夥人即被上訴人丙○○及訴外人乙○○之同意，逕為行使，當事人顯然不適
    格。又系爭信託登記之土地，並無遭受查封拍賣或實際所有權人有其他損害之情
    形；且八十六年三月十三日之協議書所指實際所有權人，係指原登記名義人；上
    訴人主張依該協議書第四條之約定，請求被上訴人賠償，自屬無據；而上訴人所
    指之損害，實為其另案起訴（即原審法院九十年度重訴字第一八號）案件，所支
    出之裁判費用、律師費用等費用損失，姑不論該案上訴人係受敗訴判決，上訴人
    原本不得請求賠償律師費用等損失，上訴人援引上開約定請求賠償，自有未合等
    語以資抗辯。
三、上訴人主張上訴人與訴外人乙○○及被上訴人丙○○三人，在七十六年間合資向
    訴外人林朝枝購買系爭三筆土地，每人各出資三分之一，因地號為田，上訴人與
    訴外人乙○○及被上訴人丙○○三人均同意信託登記有自耕農能力之訴外人曾國
    榮名下，嗣於八十六年三月十三日在訴外人乙○○倡議節稅主導下，由訴外人曾
    國榮將系爭三筆土地中之同段二九之一地號及二九之六地號土地二筆之應有部分
    ，與被上訴人庚○○所有坐落臺中市○○區○○段一三四三地號，地目田，面積
    一五０五平方公尺土地所有權全部，以交換所有權方式，互為信託登記予對方之
    名下，訴外人曾國榮與上訴人庚○○並於同日書立協議書，確定上開過戶登記於
    被上訴人庚○○名下之二筆土地為訴外人曾國榮所有。其後上訴人與訴外人乙○
    ○及被上訴人丙○○三人又於八十九年十月一日就系爭三筆土地，約定若於九十
    年三月三十一日土地登記規則第九十四條若未修正公佈施行，則原共有狀態之土
    地應有部分，辦理所有權移轉予上訴人與訴外人乙○○及被上訴人丙○○三人應
    有部分面積各三分之一，因受託人曾國榮於八十六年七月三日死亡，且其繼承人
    即被上訴人丙○○等四人又未向被上訴人庚○○請求移轉登記；而同段二九之一
    二地號土地，於訴外人曾國榮死亡後，已由被上訴人丙○○等四人於八十七年二
    月十六日辦理分割繼承登記，四人各取得上開土地之應有部分一三二四三分之六
    ００等事實，業據提出協議書二件、抵押權設定契約一件、土地登記謄本新式及
    舊式各三份為證，且為被上訴人所不爭執，堪信屬實。
四、上訴人主張：依照八十六年三月十三日之協議書第四條約定，本協議書存續期間
    內，如因可歸責於受信託登記人之故意或過失，致實際所有權人受有損害時，應
    賠償實際所有權人違約賠償金三千五百萬元，本件因被上訴人不履行移轉登記應
    有部分與上訴人，致上訴人提起鈞院九十年度重訴一八號民事訴訟，於該訴訟中
    被上訴人不同意和解，又不同意上訴人撤回訴訟，致上訴人受有裁判費、撰狀費
    、律師費等損害。且被上訴人至今仍執意不履行辦理所有權移轉登記，致上訴人
    仍須另外提起本件訴訟，需額外支出本件之民事訴訟費用、撰狀費及律師費用等
    損害，造成前後三年有餘需以訴訟為爭執，自屬可歸責於被上訴人不履行移轉登
    記之行為，則以三千五百元之三分之一計算，上訴人依約定得請求一千一百六十
    六萬六千六百元六十六元，扣除被上訴人丙○○於八十九年十月一日所設定之抵
    押權以六百三十萬元作為出售價值為計算，上訴人尚得請求五百三十六萬六千六
    百元，加上前訴裁判費用七萬四千六百元，及撰狀費用、郵資費一萬零四百元，
    及本件訴訟律師費四萬元，合計五百四十九萬一千六百元，上訴人僅請求二百六
    十六萬元等語。被上訴人則以系爭信託登記之土地，並無遭受查封拍賣或實際所
    有權人有其他損害之情形；且八十六年三月十三日之協議書所指實際所有權人，
    係指原登記名義人；上訴人主張依該協議書第四條之約定，請求被上訴人賠償，
    自屬無據等語。
五、按債權債務之主體，以締結契約之當事人為準，最高法院十七年上字第九０六號
    著有判例，上訴人主張：依照八十六年三月十三日之協議書第四條約定，本協議
    書存續期間內，如因可歸責於受信託登記人之故意或過失，致實際所有權人受有
    損害時，應賠償實際所有權人違約賠償金三千五百萬元，故本件因被上訴人不履
    行移轉登記應有部分與上訴人，致其需二度提起訴訟受有前揭損害等語，惟查，
（一）八十六年三月十三日之協議書係由被上訴人庚○○與訴外人曾國榮所訂立，契
      約書內容僅以被上訴人庚○○為甲方；訴外人曾國榮為乙方，並以甲、乙方間
      關於互易之土地間之權利關係為約定；上訴人僅係該案之見證人，此有該協議
      書影本附卷可參。上訴人雖為系爭二筆土地之原始信託人，並於該協議書為見
      證人；然上訴人畢竟非該協議書之當事人；復依上開協議書第三條第一款約定
      內容：「交換登記後之土地，實際所有權仍歸交換前之土地所有權人（下稱實
      際所有權人），且實際所有權人續行耕作及管理使用收益」等語觀之，該協議
      書內容所稱之「實際所有權人」，自係是指交換土地前之各該土地之登記名義
      人，亦即訂立協議書雙方之訴外人曾國榮及被上訴人庚○○。而當時被上訴人
      庚○○並不知道登記曾國榮名義的土地實際所有權人為何人；且實際上，被上
      訴人庚○○交換登記的土地也非其個人所買，而是與他人共同買受，此亦為曾
      國榮所不知情；協議書上之另一見證人陳松茂也是庚○○所交換土地共同出資
      人之一等情，業據與上訴人共同出資購買系爭土地並代書該協議書之證人乙○
      ○於本院證述明確。是上開協議書內容所稱之「實際所有權人」，係是指交換
      土地前之各該土地之登記名義人，應可認定。上訴人主張，上開協議書所稱實
      際所有權人，係指各該土地原信託人即上訴人與訴外人乙○○及被上訴人丙○
      ○三人云云，尚無可採。上訴人既非協議書之當事人，則揆諸上開說明，上訴
      人自無從本於協議書契約當事人之地位主張協議書內容之餘地。再者，上開協
      議書第四條的違約罰則，係因為雙方原有土地本來要出售，惟為節稅，所以先
      為交換登記；復因那一方會先行出售很難確定，為了預防一方已出售後，另一
      方因個人的債務導致交換登記其名義之土地遭查封拍賣致他方無法出售而受損
      失，所為之約定等情，此由協議書相關內容之約定，即可得知，復據證人乙○
      ○於本院證述明確。而本件上訴人原請求被上訴人移轉系爭土地應有部分，係
      依據其與被上訴人丙○○及訴外人乙○○間於八十九年十月一日所簽訂協議書
      之約定，故被上訴人縱未依八十九年十月一日協議書之約定，履行移轉登記之
      義務；上訴人亦不得持被上訴人庚○○與訴外人曾國榮於八十六年三月十三日
      所簽訂協議書第四條之約定，據以為其請求違約金之依據。是上訴人依據八十
      六年三月十三日之協議書內容，主張被上訴人間有違該協議書第四條之約定，
      並以之為其請求損害賠償金之依據，即有未合。
（二）上訴人雖又以：原審前案九十年度重訴一八號民事訴訟，被上訴人不同意和解
      又不同意上訴人撤回訴訟，致其受有裁判費、撰狀費、律師費等損害，且因被
      上訴人仍執意不履行辦理所有權移轉登記，致其仍須另外提起本件訴訟，需額
      外支出本件之民事訴訟費用、撰狀費及律師費用等損害，造成前後三年有餘需
      以訴訟為爭執，致其受有財產上及精神上之損害，自屬可歸責於被上訴人不履
      行移轉登記之行為等語。惟查，原審九十年度重訴字第一八號案件，係上訴人
      以被上訴人庚○○、丙○○及訴外人乙○○三人為被告提起訴訟，與被上訴人
      丁○○、戊○○、己○○三人無關；且該案訴訟係以：「依原告（即本件上訴
      人）所主張之事實，及所提出之抵押權設定契約書、八十六年三月十三日協議
      書所載，系爭土地係由原告及被告乙○○、丙○○信託登記於曾國榮名下，再
      由曾國榮於八十六年三月十三日與被告庚○○以互易之形式，將系爭土地信託
      於被告庚○○名下，信託關係存在於曾國榮與被告庚○○之間，其因信託關係
      所生之權利義務關係，自應由曾國榮（或其繼承人）行使或負擔，原告據以請
      求被告庚○○塗銷系爭土地之所有權登記，並將土地移轉登記於原告及被告丙
      ○○、乙○○，亦屬無據。」為由，駁回上訴人之起訴，並就該案訴訟費用判
      令由上訴人負擔，此有上訴人提出之判決書影本一份附於原審卷可參。是被上
      訴人丙○○及庚○○於前案中，自無與上訴人達成和解之必要；且其二人亦無
      法單獨與上訴人成立和解，而達上訴人請求移轉登記之目的；且其二人是否同
      意撤回訴訟，亦屬被上訴人於訴訟法上之權利，上訴人自無從據此為指摘。而
      上訴人提起該案訴訟既因其訴為無理由，其因起訴所支出之訴訟費用，依據民
      事訴訟法第七十八條之規定，自應由其負擔。另上訴人因此其所自行支出撰狀
      費及律師費用等費用，乃因其個人因應訴訟所支出費用，亦非提起該訴訟案件
      中之必要費用，要難據此認為係可歸責於被上訴人。至上訴人提起本件訴訟部
      分，被上訴人於原審歷次開庭，即表示願意就上訴人請求所有權移轉登記部分
      ，與上訴人成立訴訟上和解；惟關於上訴人請求上揭損害賠償部分，雙方無法
      達成共識，致請求所有權移轉登記，亦未成立和解；並經原審以上訴人之請求
      為無理由，而駁回上訴人之起訴，並判命其負擔訴訟費用等情，此觀原審卷歷
      次言詞辯論筆錄、兩造所提書狀及原審判決，即可得知。至上訴人支出本件之
      撰狀費及律師等費用，亦因其個人因應訴訟所支出費用，亦非提起該訴訟案件
      中之必要費用，要難據此認為係可歸責於被上訴人，亦如上述。關於提起本件
      訴訟所生訴訟費用之負擔，自當由本院依據民事訴訟法第一篇第三章訴訟費用
      負擔之規定核定應負擔費用者及其範圍，自難僅憑被上訴人不依上訴人之請求
      ，即以上訴人提起本件訴訟，推認被上訴人有可歸責之故意或過失之處。從而
      ，上訴人起訴請求被上訴人連帶給付二百六十六萬元，及自起訴狀繕本送達最
      後被上訴人翌日（即九十一年一月二日）起至清償日止，按年息百分之五計算
      之利息，亦屬無據，應予駁回。
六、綜上所述，本件上訴人既非被上訴人庚○○與訴外人曾國榮於八十六年三月十三
    日所簽訂協議書之當事人，且本件上訴人原請求被上訴人移轉系爭土地應有部分
    ，係依據其與被上訴人丙○○及訴外人乙○○間於八十九年十月一日所簽訂協議
    書之約定，故被上訴人縱未依八十九年十月一日協議書之約定，履行移轉登記之
    義務；上訴人亦不得持被上訴人庚○○與訴外人曾國榮於八十六年三月十三日所
    簽訂協議書第四條之約定，據以為其請求違約金之依據；又上訴人因先後提起訴
    訟，所支出之民事訴訟費用、撰狀費及律師費用，是其個人因應訴訟所支出費用
    ，亦非提起該訴訟案件中之必要費用，要難據此認為係可歸責於被上訴人。從而
    ，上訴人主張本於八十六年三月十三日協議書第四條之約定，請求被上訴人連帶
    給付二百六十六萬元，及自起訴狀繕本送達最後被告翌日（即九十一年一月二日
    ）起至清償日止，按年息百分之五計算之利息，為無理由，不應准許。其假執行
    之聲請亦失所附麗，應併予駁回。原審為上訴人敗訴之判決，及駁回其假執行之
    聲請，並無不合。上訴意旨指摘原判決不當，求予廢棄改判，為無理由，應予駁
    回。
七、據上論結，本件上訴人關於損害賠償部分之上訴為無理由，依民事訴訟法第四百
    四十九條第一項、第七十八條，判決如主文。
中      華      民      國    九十二    年      八      月    二十六    日
~B1民事第二庭審判長法  官  童有德
~B2                法  官  鄭金龍
~B3                法  官  翁芳靜
右為正本係照原本作成。
如對本判決上訴，須於收受判決送達後二十日內向本院提出上訴書狀，其未表明上訴
理由者，應於提出上訴後二十日內向本院提出上訴理由書（須按他造人數附具繕本）
。
上訴時應提出委任律師或具有律師資格之人之委任狀；委任有律師資格者，另應附具
律師及格證書及釋明委任人與受任人有民事訴訟法第四百六十六條之一第一項但書或
第二項（詳附註）所定關係之釋明文書影本。
~B                書記官  陳麗玉
中      華      民      國    九十二    年      八      月    二十七    日
附註：
民事訴訟法第四百六十六條之一（第一項、第二項）
對於第二審判決上訴，上訴人應委任律師為訴訟代理人。但上訴人或其法定代理人具
有律師資格者，不在此限。
上訴人之配偶、三親等內之血親、二親等內之姻親，或上訴人為法人、中央或地方機
關時，其所屬專任人員具有律師資格並經法院認為適當者，亦得為第三審訴訟代理人
。
                                                                        Ｈ


司法院資訊處製作；財團法人民間司法改革基金會備份。
